ACORDAO-COMPLETO-2350663

ACÓRDÃO 2804/2019 ATA 12/2019 - SEGUNDA CÂMARA

VISTO, relatado e discutido o recurso de reconsideração interposto pelo Ministério Público junto ao Tribunal contra o subitem 9.2 do Acórdão 5796/2014-TCU-Segunda Câmara.
ACORDAM os ministros do Tribunal de Contas da União, reunidos em sessão da 2ª Câmara, ante as razões expostas pela relatora, e com fundamento nos arts. 32 e 33 da Lei 8.443/1992, em:
9.1. conhecer do recurso de reconsideração e dar-lhe provimento;
9.2. dar a seguinte redação ao caput do subitem 9.2 do Acórdão 5796/2014-TCU-Segunda Câmara:
"9.2. rejeitar as alegações de defesa apresentadas pelo Sr. Samuel Monteiro da Cruz e, com fundamento nos arts. 1º, inciso I, 16, inciso III, alínea c, e § 2º, 19, caput, e 23, inciso III, da Lei 8.443/1992, julgar irregulares suas contas e as da empresa Real Master Serviços, Indústria & Comércio Ltda., condenando-os, solidariamente, ao pagamento das quantias abaixo especificadas, acrescidas dos encargos legais calculados a partir das respectivas datas, fixando-se-lhes o prazo de 15 (quinze) dias, a contar da notificação deste acórdão, para que comprovem perante o Tribunal o recolhimento das dívidas aos cofres da Funasa, nos termos do art. 23, inciso III, alínea a, da Lei Orgânica do TCU c/c o art. 214, inciso III, alínea a, de seu Regimento Interno:"
9.3. enviar cópia desta deliberação ao recorrente e aos demais destinatários do acórdão original.

Recurso de reconsideração interposto com o objetivo de que sejam julgadas irregulares as contas de empresa contratada para executar convênio destinado à implantação de melhorias sanitárias domiciliares.

Segunda Câmara

município de Baía Formosa/RN e Fundação Nacional de Saúde - Funasa.

3. Recorrente: Ministério Público junto ao Tribunal, representado pelo procurador Sérgio Ricardo Costa Caribé.
3.1. Responsáveis: Real Master Serviços, Indústria & Comércio Ltda. (CPNJ 02.541.745/0001-93) e Samuel Monteiro da Cruz (CPF XXX.637.654-XX).

13.1. Ministros presentes: Augusto Nardes (na Presidência), Aroldo Cedraz, Raimundo Carreiro e Ana Arraes (Relatora).
13.2. Ministros-Substitutos presentes: Marcos Bemquerer Costa e André Luís de Carvalho.

ANA ARRAES

ministro Aroldo Cedraz.

Trata-se de recurso de reconsideração interposto pelo Ministério Público junto ao Tribunal - MPTCU (peça 50) contra o subitem 9.2 do Acórdão 5796/2014-TCU-Segunda Câmara (peça 47) .
2.	No âmbito da Secretaria de Recursos - Serur, foi elaborada a seguinte instrução, que contou com a concordância dos dirigentes daquela unidade técnica (peças 110/2) :
"INTRODUÇÃO
 (...) 
1.1.	Reproduz-se a seguir a decisão ora atacada: 
 'VISTOS, relatados e discutidos estes autos de tomada de contas especial instaurada em razão de irregularidades constatadas na execução do Convênio 3.400/2001, firmado entre a Fundação Nacional de Saúde - Funasa e o Município de Baía Formosa/RN com vistas à execução de Melhorias Sanitárias Domiciliares. 
ACORDAM os Ministros do Tribunal de Contas da União, reunidos em sessão de 2ª Câmara, ante as razões expostas pelo relator, em: 
9.1. considerar revel, para todos os efeitos, a empresa Real Master Serviços Indústria & Comércio Ltda., dando-se prosseguimento ao processo, nos termos do art. 12, § 3º, da Lei 8.443/1992; 
9.2. rejeitar as alegações de defesa apresentadas pelo Sr. Samuel Monteiro da Cruz e, com fundamento nos arts. 1º, inciso I, 16, inciso III, alínea c, 19, caput, e 23, inciso III, da Lei 8.443/1992, julgar irregulares suas contas, condenando-o, solidariamente com a empresa Real Master Serviços Indústria & Comércio Ltda., ao pagamento das quantias abaixo especificadas, acrescidas dos encargos legais calculados a partir das respectivas datas, fixando-se-lhes o prazo de 15 (quinze) dias, a contar da notificação deste acórdão, para que comprovem perante o Tribunal o recolhimento das dívidas aos cofres da Funasa, nos termos do art. 23, inciso III, alínea a, da Lei Orgânica do TCU c/c o art. 214, inciso III, alínea a, de seu Regimento Interno:
	 DÉBITO EM VALORES
ORIGINAIS (R$) 
	DATA DE
OCORRÊNCIA

	100.305,37
	15/7/2002

	25.978,00
	16/7/2002

	63.238,41
	2/9/2002

	10.000,00
	6/9/2002

	53.168,68
	19/2/2003

	2.108,30
	19/2/2003

	15.000,00
	25/2/2003

	67.000,00
	3/11/2003

	67.000,00
	13/1/2004

	70.000,00
	15/4/2004

	5.000,00
	15/4/2004

	25.000,00
	3/5/2004

	32.000,00
	12/5/2004

	50.000,00
	13/9/2004

	14.201,00
	10/12/2004

9.3. com fundamento no art. 57 da Lei 8.443/1992, aplicar ao Sr. Samuel Monteiro da Cruz e à empresa Real Master Serviços Indústria & Comércio Ltda. multa no valor individual de R$ 20.000,00 (vinte mil reais) , fixando-se-lhes o prazo de 15 (quinze) dias, a contar da notificação, para que comprovem perante o Tribunal (art. 23, inciso III, alínea a, da Lei 8.443/1992 c/c o art. 214, inciso III, alínea a, do RI/TCU) o recolhimento das dívidas aos cofres do Tesouro Nacional, acrescidas dos encargos legais devidos a contar da data deste acórdão, caso não venham a ser pagas dentro do prazo ora estipulado;
9.4. autorizar, desde logo, nos termos dos arts. 26 e 28, inciso II, da Lei 8.443/1992:
9.4.1. o pagamento das dívidas em até 36 (trinta e seis) parcelas mensais e consecutivas, se solicitado por qualquer dos responsáveis, fixando-se o vencimento da primeira em 15 (quinze) dias, a contar do recebimento da notificação, e o das demais a cada 30 (trinta) dias, devendo incidir sobre cada uma delas os encargos legais devidos, na forma prevista na legislação em vigor, sem prejuízo ao vencimento antecipado do saldo devedor em caso de não comprovação do recolhimento de qualquer parcela, conforme prevê o art. 217, § 2º, do Regimento Interno/TCU;
9.4.2. a cobrança judicial das dívidas, caso não atendidas as notificações;
9.5. encaminhar cópia deste Acórdão, acompanhado do relatório e voto que o fundamentam:
9.5.1. à Fundação Nacional de Saúde e à Secretaria Executiva da Controladoria-Geral da União, para que tomem ciência desta deliberação;
9.5.2. ao Tribunal de Contas do Estado do Rio Grande do Norte, haja vista os indícios de não utilização da contrapartida, por parte do Município de Baía Formosa/RN, no âmbito do Convênio 3.400/2001, com possível prejuízo aos cofres municipais, fazendo juntar, ainda, cópia dos documentos de peça 1, p. 133-147 e 359, peça 3, p. 254-260, peça 5, p. 183-203 e peça 6, p. 40-44;
9.5.3. à Procuradoria da República no Estado do Rio Grande do Norte, em consonância com o disposto no art. 16, § 3º, da Lei 8.443/1992, encaminhando-lhe, ainda, cópia eletrônica destes autos.'
HISTÓRICO
2.	Trata-se de tomada de contas especial instaurada em razão de irregularidades constatadas na execução do Convênio 3.400/2001 (peça 1, p. 133-147) , firmado entre a Fundação Nacional de Saúde - Funasa e o Município de Baía Formosa/RN com vistas à execução de Melhorias Sanitárias Domiciliares, em conformidade com o Plano de Trabalho aprovado (peça 1, p. 45-112) , no valor de R$ 630.068,80, dos quais R$ 598.565,36 couberam ao concedente e R$ 31.503,44 ao convenente.
2.1.	No âmbito do TCU, foi promovida a citação do Prefeito Municipal à época da assinatura, execução e prestação de contas do Convênio 3.400/2001, Sr. Samuel Monteiro da Cruz, e da empresa Real Master Serviços Indústria & Comércio Ltda., contratada para executar o objeto conveniado.
2.2.	Houve a impugnação total dos gastos efetuados no âmbito do convênio, pois os elementos de prova constantes dos autos evidenciaram a péssima qualidade dos serviços de engenharia executados pela construtora Real Master Serviços Indústria & Comércio Ltda., o que gerou o não atendimento da comunidade local.
2.3.	Após o regular desenvolvimento do processo, houve a prolação do acórdão contra o qual se insurge o MP/TCU.
2.4.	Em despacho à peça 69, o Ministro-Substituto André Luís de Carvalho conheceu presente recurso e determinou a instauração do contraditório.
2.5.	A Serur providenciou a instauração do contraditório, mediante concessão de oportunidade para oferecimento de contrarrazões recursais, nos termos do art. 283 do Regimento Interno do TCU, consoante ofício de peça 87, 96-99 e posterior publicação de edital à peça 108. 
2.6.	Passa-se à análise do presente processo.
EXAME TÉCNICO
3.	Constitui objeto do presente recurso verificar se as contas da empresa Real Master Serviços Indústria & Comércio Ltda. devem ser julgadas irregulares. De acordo com o MP/TCU as contas da referida empresa devem julgadas irregulares com base nos seguintes argumentos:
	a) o Acórdão 946/2013-TCU-Plenário inaugurou novo entendimento passando a ser possível o julgamento de contas do terceiro contratado, independentemente da participação de agente público na irregularidade ou do fato de o agente privado ter exercido múnus público. 
	b) a interpretação da parte final do inciso II do art. 71 da Constituição Federal no sentido de que alcança os agentes particulares, os quais terão de prestar contas e serão sujeitos a jurisdição do TCU, caso deem causa a perda, extravio ou outra irregularidade de que resulte prejuízo ao Erário;
	c) interpretação sistemática das disposições dos arts. 70, parágrafo único, e 71, inciso II, da Constituição Federal (CF) c/c os arts. 5°, inciso II, e 16, § 2°, da Lei 8.443/1992, que e¿ possível, juridicamente, o julgamento de contas e a condenação em débito apenas de particulares (pessoas físicas e jurídicas) , sem que sejam, de modo concomitante, julgadas contas e fixada a responsabilidade solidária de agentes públicos; e
	d) defende que seja mantida a alínea 'c' do inciso III do art. 16 da Lei 8.443/1992, pois o dano ao Erário foi decorrente de 'ato de gestão ilegítimo', praticado pelo Sr. Samuel Monteiro da Cruz, que permitiu a não conclusão total das obras ou construção fora das especificações técnicas e de má qualidade; efetuou pagamento após a vigência do convênio, que beneficiou a sociedade Real Master; e não comprovou a utilização dos recursos referentes ao PESMS. 
Análise
3.1.	Informa-se, inicialmente, que o TCU efetuou inúmeras tentativas de citação da empresa Real Master Ltda., inclusive tendo sido endereçados ofícios aos membros que faziam parte de seu quadro societário: Francisco de Assis Amaro da Silva, Menilza Alves de Lima Amaro da Silva, Paulo Tavares de Franca, bem como foi efetuada a publicação de edital. (peças 87, 96-105 e 108) 
3.2.	Consta aviso de recebimento do ofício endereçado ao Sr. Paulo Tavares de Franca (peça 101) . 
3.3.	Em resposta, o Sr. Paulo Tavares de Franca diz que nunca trabalhou como contador da empresa. Em relação ao seu nome compor o quadro societário, justifica que tal fato deu-se por ocasião de regularização perante o estado do Rio Grande do Norte, visto que para a emissão de Certidão Negativa de Débitos, seria necessário o cadastro de contador responsável (peça 102) .
3.4.	De acordo com o relatado nos itens acima se entende que o chamamento da empresa para apresentar contrarrazões recursais obedeceu ao devido processo legal e os normativos que regem esta Corte de Contas. Informa-se que a empresa foi revel no presente processo e sua notificação do acórdão condenatório também foi feita por meio da publicação de edital. 
3.5.	No que toca ao pleito do MP/TCU devem ser feitas algumas considerações.
3.6.	O Ministro Relator Benjamin Zymler, no voto condutor do Acórdão 946/2013-TCU-Plenário, tratou do tema relativo à possibilidade de condenação em débito de pessoa jurídica privada por danos cometidos ao Erário sem a imputação de solidariedade com agentes da Administração Pública. Até o advento do Acórdão 946/2013-TCU-Plenário, a jurisprudência do Tribunal entendia não ser cabível o julgamento de contas e a imputação de débito a terceiros não pertencentes à Administração sem que também houvesse a participação de agente público na irregularidade.
3.7.	De fato, conforme afirma o recorrente, o Acórdão 946/2013-TCU-Plenário inaugurou novo entendimento sobre a matéria, ao passar a admitir a condenação de terceiros sem a imputação de débito a agente público. 
3.8.	Os fundamentos jurídicos invocados no Acórdão 946/2013-TCU-Plenário são os mesmos do MP/TCU no presente recurso: os arts. 70, parágrafo único e art. 71, inciso II, que devem ser interpretados sistematicamente. 
3.9.	Veja-se que esse novo entendimento jurisprudencial está em sintonia com a redação que a Emenda Constitucional 19/1998 conferiu ao art. 70, parágrafo único, da Constituição Federal, verbis: 
'Parágrafo único. Prestará contas qualquer pessoa física ou jurídica, pública ou privada, que utilize, arrecade, guarde, gerencie ou administre dinheiros, bens e valores públicos ou pelos quais a União responda, ou que, em nome desta, assuma obrigações de natureza pecuniária.'
3.10.	Já o art. 71, II, da Constituição Federal, enseja o dever de prestar contas tanto a gestão 'lato sensu' de recursos públicos (utilizar, arrecadar, guardar, gerenciar ou administrar bens públicos) como a causação de prejuízo ao Erário por irregularidade na conduta daquele que se relaciona com o Estado.
3.11.	Dessa forma, em ambas as hipóteses, o dever de prestar contas incide sobre qualquer pessoa, 'física ou jurídica', 'pública ou privada', tal como referido no art. 70, parágrafo único. Não há porque extrair da Constituição o entendimento de que a pessoa jurídica de direito privado só possa prestar contas (e ter as contas julgadas) se gerir recursos públicos (parte inicial do art. 71, II) , e não na hipótese prevista na parte final do mesmo art. 71, II (a causação de prejuízos ao Erário) .
3.12.	Nessa mesma linha de entendimento o Ministro-Relator Benjamin Zymler ressaltou em seu Voto:
'Poder-se-ia, é bem verdade, interpretar que essa segunda parte do mencionado inciso II abrange somente aqueles tratados na primeira parte desse inciso, ou seja, os responsáveis por bens públicos. Entretanto, caso se adote tal entendimento, chegar-se-ia à conclusão de que a segunda parte do dispositivo em exame encerraria uma regra inútil, ou seja, uma redundância, porquanto os agentes públicos ou particulares a exercer múnus público, independentemente de terem cometido dano ou não, já são alcançados pelo dever de prestar contas e estão sujeitos à jurisdição do TCU. Trata-se, portanto, de ilação a ser rechaçada.'
3.13.	Assim, uma pessoa jurídica de direito privado poderá, em determinada situação concreta, ter que prestar contas não porque geriu recursos públicos, mas porque, em uma relação jurídica com o Estado, apresentou conduta irregular causadora de dano ao Erário. E se tem o dever de prestar contas também nessa segunda hipótese, por óbvio suas contas poderão vir a ser julgadas irregulares pelo Tribunal, caso não consiga elidir a irregularidade que lhe foi imputada.
3.14.	No presente processo, a empresa Real Master Serviços Indústria & Comércio Ltda. foi contratada para executar o objeto conveniado e os elementos de prova existentes nos autos evidenciaram a péssima qualidade os serviços de engenharia executados pela construtora, que não atendeu as especificações técnicas e ainda trouxe riscos à população (peça 1, p. 391 e 393, peça 5, p. 183-203 e peça 46) . 
3.15.	Dessa forma, houve a impugnação total dos gastos efetuados no âmbito do Convênio 3.400/2001. Tendo tido uma conduta irregular causadora de dano ao Erário, visto que não cumpriu com a entrega do objeto contratado de acordo com o ajustado, a conduta da empresa se insere na parte final do art. 71, II, da CF, causadora de dano ao Erário, o que enseja o dever de prestar contas e ter as contas julgadas irregulares. 
3.16.	Em relação ao fundamento pela irregularidade das contas da empresa, se entende que deve ser o art. 16, III, alínea 'c', da LO/TCU, não em decorrência da conduta do gestor, mas sim pela configuração do dano ao Erário. Tal linha de entendimento guarda congruência a interpretação sistemática dos arts. 70, parágrafo único, e 71, II, da CF, segundo o qual o dever de prestar contas prescinde da gestão dos recursos públicos lato sensu.
3.17.	Por fim, destaca-se que a despeito de ter sido endereçado ofício ao Sr. Samuel Monteiro da Cruz (peça 90) , cujas contrarrazões se encontram à peça 95 se entende que o recurso de reconsideração interposto pelo MP/TCU não tem o condão de agravar a situação do ex-gestor que já teve contas julgadas irregulares e foi condenado em débito. Dessa forma, não se justifica a sua oitiva em contrarrazões recursais. 
INFORMAÇÕES ADICIONAIS
4.	Destaca-se que o presente recurso contém proposta preliminar de incidente de uniformização de jurisprudência, com o objetivo de definir se devem, ou não, ser julgadas contas de agentes privados que figuram em TCEs na condição de terceiros contratados. 
4.1.	O MP/TCU menciona o Acórdão 946/2013-TCU-Plenário, que, segundo o Parquet, inaugurou um novo entendimento sobre a matéria e, a partir de então, passou a servir como paradigma de diversos julgados, nos quais foi aceita a competência do TCU para julgar contas de agentes privados (terceiros contratados) , mesmo sem o concomitante julgamento de contas de agente público.
4.2.	 O recorrente, por outro lado, observou que o voto que fundamentou o Acórdão 5796/2014-TCU-Segunda Câmara e outros prolatados pelas Câmaras do TCU em 2014 não seguiram a nova orientação instituída pelo Acórdão 946/2013-TCU-Plenário. 
4.3.	Tendo em vista a divergência entre o Acórdão 946/2013-TCU-Plenário e as deliberações mencionadas no voto que embasou o Acórdão 5796/2014-TCU-Segunda Câmara, exaradas a partir de 17/4/2013, o MP/TCU entende ser necessária a instauração, em caráter preliminar a apreciação do recurso de reconsideração, de incidente de uniformização de jurisprudência. De acordo com o MP/TCU, tal incidente busca evitar que, em casos análogos, haja soluções distintas, ou seja, TCEs com julgamento de contas de terceiro contratado, com imputação de débito, e outras sem esse julgamento, mas apenas com a condenação em débito desse contratado, em solidariedade com o agente público.
4.4.	Em relação ao acórdão em exame, o MP/TCU se irresigna com o alcance atribuído ao Acórdão 946/2013-TCU-Plenário. O Parquet delineia que o Ministro Relator, no voto do Acórdão 5796/2014-TCU-Segunda Câmara, entendeu que se trataria de uma decisão isolada, que não teria representado alteração na jurisprudência majoritária da Corte de Contas. 
4.5.	Para infirmar tal alegação o MP/TCU identificou cinco correntes distintas de deliberações nas quais podem ser percebidos desfechos distintos quando é identificado débito (peça 50, p. 4) :
	a) Julgamento de contas de terceiro contratado sem a participação de agente público no dano ao erário (Acórdãos 2.677/2013, 2.545/2013, 2.056/2013, 1.680/2013, 946/2013, todos do Plenário; Acórdão 2.600/2014, 355/2014, 7.524/2013, todos da 2ª Câmara e Acórdão 2499/2004-TCU-Primeira Câmara) ;
	b) Julgamento de contas de terceiro contratado com a participação de agente público no dano ao erário (débito em solidariedade) : Acórdãos 2.465/2014, 1.929/2014, 790/2014, 3.350/2012, todos do Plenário; Acórdãos 3.557/2014, 4.922/2013, 2.301/2013, 1.744/2011, todos da 2ª Câmara e Acórdão 2504/2014-TCU-Primeira Câmara) ;
	c) Condenação em débito apenas de terceiros contratado, sem julgamento de suas contas (mas com julgamento pela irregularidade das contas dos agentes públicos, que não participarem do dano ao Erário) : Acórdão 2807/2013-TCU-Plenário;
	d) Condenação em débito apenas do terceiro contratado, sem julgamento de suas contas (mas com julgamento pela regularidade com ressalva das contas dos agentes públicos) : Acórdão 3246/2013-TCU-Plenário;
	e) Impossibilidade de julgamento de contas de terceiro contratado, mas com condenação em débito, em solidariedade, com agente público (julgamento de contas irregulares apenas do agente público) : Acórdãos 2.663/2010, 398/2010, 1.072/2009, 382/2008, 640/2006, todos do Plenário; Acórdãos 5.809/2014, 5.796/2014, 4.227/2010, 4.750/2009, todos da 2ª Câmara) 
4.6.	Segundo o MP/TCU a última tese destacada foi a predominante até a prolação do Acórdão 946/2013-TCU-Plenário. 
4.7.	Os julgados destacados demonstrariam que o Acórdão 946/2013-TCU-Plenário não seria uma decisão isolada e que não há uniformidade nos julgamentos do TCU para casos análogos, qual seja, cometimento de irregularidade por agentes privados (terceiros contratados) com dano ao Erário. 
4.8.	Além disso, o MP/TCU ainda ressalta a seguinte preocupação (peça 50, p. 6) : 
'Além disso, ressalto que, caso seja acolhido o entendimento externado pelo Ministro Aroldo Cedraz no item 12 do voto que embasou o Acórdão 5796/2014-TCU-Segunda Câmara, haveria até mesmo a possibilidade de o desfecho de TCEs, nas quais fosse afastada a responsabilização de agentes públicos (exclusão da relação processual, no caso) , ser apenas a condenação do terceiro contratado, isoladamente, em débito, sem julgamento de suas contas.
Não haveria nessas situações, portanto, julgamento de contas de quaisquer responsáveis arrolados no processo, o que me parece não ser condizente com a finalidade da TCE, de julgamento de contas especiais quando há dano ao erário, nos termos do art. 8°, § 2°, da Lei 8.443/1992, in verbis: 'A tomada de contas especial prevista no caput deste artigo e em seu § 10 será, desde logo, encaminhada ao Tribunal de Contas da União para julgamento (...) '
4.9.	A Serur deixa de se manifestar sobre o pedido de instauração de incidente de uniformização de jurisprudência em decorrência do disposto no art. 91 do RI/TCU que delineia ser matéria que se insere no âmbito do juízo discricionário do Colegiado.  
CONCLUSÃO
5.	A empresa Real Master Serviços Indústria & Comércio Ltda., construtora contratada para executar o objeto conveniado, não atendeu as especificações técnicas e entregou serviços de péssima qualidade, o que causou dano ao Erário.
5.1.	A conduta da empresa se insere na parte final do art. 71, II da CF. Interpretando-se o dispositivo com o art. 70, parágrafo único da CF, entende-se que a empresa tem o dever de prestar contas e deve ter as contas julgadas irregulares. 
PROPOSTA DE ENCAMINHAMENTO
6.	Ante o exposto, submetem-se à consideração superior a presente análise do recurso de reconsideração interposto pelo MP/TCU em face do item 9.2 do Acórdão 5796/2014-TCU-Segunda Câmara (peça 47) propondo-se, com fundamento nos artigos 32, inciso I, e 33 da Lei 8.443/1992, c/c o artigo 285 do RI/TCU:
	I - conhecer do recurso e, no mérito, dar-lhe provimento a fim de alterar a redação do item 9.2 do Acórdão 5796/2014-TCU-Segunda Câmara, julgando-se irregulares as contas da empresa Real Master Serviços Indústria & Comércio Ltda. conforme abaixo:
9.2. rejeitar as alegações de defesa apresentadas pelo Sr. Samuel Monteiro da Cruz e, com fundamento nos arts. 1º, inciso I, 16, inciso III, alínea c, 19, caput, e 23, inciso III, da Lei 8.443/1992, julgar irregulares suas contas e da empresa Real Master Serviços e Indústria &Comércio Ltda., condenando-os, solidariamente, ao pagamento das quantias abaixo especificadas, acrescidas dos encargos legais calculados a partir das respectivas datas, fixando-se-lhes o prazo de 15 (quinze) dias, a contar da notificação deste acórdão, para que comprovem perante o Tribunal o recolhimento das dívidas aos cofres da Funasa, nos termos do art. 23, inciso III, alínea a, da Lei Orgânica do TCU c/c o art. 214, inciso III, alínea a, de seu Regimento Interno:;
	II - dar ciência da deliberação que vier a ser adotada ao recorrente, aos demais interessados e à Fundação Nacional de Saúde e à Secretaria Executiva da Controladoria-Geral da União, ao Tribunal de Contas do Estado do Rio Grande do Norte e à Procuradoria da República no Estado do Rio Grande do Norte." (destaques da instrução) 
3.	O MPTCU, por sua vez, manifestou-se nos seguintes termos quanto ao mérito do recurso (peça 113) :
	"Trata-se de recurso de reconsideração interposto pelo Ministério Público junto ao TCU, representado pelo procurador Sérgio Ricardo Costa Caribé, contra o Acórdão 5796/2014-TCU-Segunda Câmara, em que o Tribunal, ao apreciar a presente tomada de contas especial, acompanhou o relator e deixou de acolher entendimento do recorrente, sustentado por ocasião da análise da proposta de mérito da unidade técnica de origem, em parecer à peça 44, no seguinte sentido:
'19. 	Por fim, indico que não há impedimento de que sejam julgadas irregulares as contas da sociedade Real Master - vide entendimento firmado por meio do Acórdão 946/2013-TCU-Plenário, considerando que a unidade técnica propôs, nesta TCE, apenas o julgamento de contas do ex-prefeito.'
O relator a quo não acolheu a proposta supratranscrita sob o principal argumento de que o Acórdão 946/2013-TCU-Plenário 'além de constituir decisão isolada, tem como principal foco, não a obrigação de que terceiros contratados condenados em débito tenham contas julgadas, mas apenas a possibilidade de que sejam eles condenados em débito sem necessariamente haver responsabilização de algum agente público'. Acrescentou que a referida deliberação não representou alteração da jurisprudência majoritária desse Tribunal segundo a qual somente têm contas julgadas em sede de TCE o administrador ou agente que geriu recursos públicos, independentemente da responsabilização solidária das empresas contratadas.
Para o recorrente, o Acórdão 946/2013-TCU-Plenário inaugurou novo entendimento sobre a matéria e, a partir de então, passou a servir como paradigma de diversos julgados nos quais foi aceita a competência do TCU para julgar contas de agentes privados (terceiros contratados) , mesmo sem o concomitante julgamento de contas de agente público.
Além disso, o recorrente reconhece e demonstra divergência significativa na jurisprudência dessa Corte de Contas a respeito da matéria em questão, motivo pelo qual requer, preliminarmente, a instauração de incidente de uniformização de jurisprudência com vistas a definir, a partir de sua apreciação, a competência do TCU para julgar contas de terceiros contratados em sede de TCE.
No mérito, caso acolhido o incidente de uniformização de jurisprudência e decidido que esse Tribunal tem competência para julgar contas de terceiros contratados, em sede de TCE, o recorrente requer que seja dado provimento ao presente recurso, após estabelecer o contraditório da empresa Real Master Serviços Industriais & Comércio Ltda., para ser reformado o subitem 9.2 do Acórdão 5.796/2014-2ª, de modo que seja nele incluído o julgamento pela irregularidade das contas da referida sociedade.
A Secretaria de Recursos, em que pese não tenha se manifestado acerca do pedido de incidente de uniformização de jurisprudência em decorrência do disposto no artigo 91 do Regimento Interno do TCU, que delineia ser matéria que se insere no âmbito do juízo discricionário do colegiado, propõe, em pareceres uniformes (peças 110, 111 e 112) , e após chamar em contrarrazões a empresa Real Master Serviços Indústria & Comércio Ltda. (peças 108 e 109) , o conhecimento do presente recurso de reconsideração, para, no mérito, dar-lhe provimento com vistas a incluir o julgamento pela irregularidade das contas da citada sociedade no subitem 9.2 do Acórdão 5796/2014-TCU-Segunda Câmara.
***
Pelas razões expostas a seguir, este representante do Ministério Público manifesta-se em discordância com o encaminhamento formulado pela unidade instrutiva.
Em princípio, cumpre ressaltar que considero oportuna a proposta preliminar do recorrente no sentido de instaurar incidente de uniformização de jurisprudência acerca da matéria em questão, haja vista as divergências entre deliberações do Tribunal proferidas após a prolação do Acórdão 946/2013-TCU-Plenário, em casos que guardam similaridade com o presente, conforme demonstrado na peça recursal (peça 50) .
Nada obstante, já deixo registrado meu posicionamento quanto ao mérito do presente recurso de reconsideração, cuja questão central diz respeito diretamente à matéria a ser uniformizada pelo Tribunal, caso acolhido o pedido preliminar do recorrente. 
Basicamente, o Acórdão 946/2013-TCU-Plenário, no qual está amparado o entendimento do recorrente no sentido de que a empresa contratada deve, também, ter as contas julgadas irregulares no caso em tela, traz as seguintes conclusões:
a) a parte final do inciso II do artigo 71 da Constituição Federal, segundo a qual compete ao TCE julgar 'as contas daqueles que derem causa a perda, extravio ou outra irregularidade de que resulte prejuízo ao erário', deve ser interpretada no sentido de que alcança os agentes particulares, os quais terão de prestar contas e serão sujeitos à jurisdição do TCU, caso deem causa a perda, extravio ou outra irregularidade de que resulte prejuízo ao erário;
b) com a interpretação sistemática das disposições dos artigos 70, parágrafo único, e 71, inciso II, da Constituição Federal, c/c os artigos 5º, inciso II, e 16, § 2º, da Lei 8.443/1992, é possível, juridicamente, o julgamento de contas e a condenação em débito apenas de particulares (pessoas físicas e jurídicas) , sem que sejam, de modo concomitante, julgadas contas e fixada a responsabilidade solidária de agentes públicos.
A despeito de o Tribunal sinalizar, após o julgamento do Acórdão 946/2013-TCU-Plenário, para a revisão do entendimento jurisprudencial sobre o assunto no sentido de conferir maior amplitude à atuação dessa Corte de Contas no julgamento de contas, admitindo a possibilidade de condenação exclusiva de pessoas físicas ou jurídicas contratadas, sem apuração de responsabilidade solidária com agentes públicos, mantenho a convicção de que existe limitação constitucional para tanto, entendimento este, a propósito, adotado há décadas pelo Tribunal, com base nos mesmos dispositivos constitucionais em que se fundamentou a referida deliberação. 
Por oportuno, transcrevo trecho do parecer que proferi no âmbito do TC Processo 006.310/2006-0, em que, ao interpretar os mesmos artigos da Constituição Federal referidos no Acórdão 946/2013-TCU-Plenário, quais sejam, artigos 70, parágrafo único, e 71, inciso II, conclui que não seria possível a condenação em débito daquele que, vinculado à Administração Pública por um contrato, não fosse responsabilizado em solidariedade com o agente público:
'A jurisdição de contas do TCU é preceituada no artigo 71, inciso II, da Constituição Federal. Esse dispositivo estabelece que compete ao Tribunal 'julgar as contas dos administradores e demais responsáveis por dinheiros, bens e valores públicos da administração direta e indireta, incluídas as fundações e sociedades instituídas e mantidas pelo Poder Público federal, e as contas daqueles que derem causa a perda, extravio ou outra irregularidade de que resulte prejuízo ao erário público'.
A primeira parte desse dispositivo constitucional cuida da jurisdição de contas dos agentes públicos que integram os quadros da administração direta e indireta da União e que atuam, nos órgãos ou entidades a que se vinculam, como administradores ou responsáveis por dinheiros, bens e valores. Essa jurisdição diz respeito às contas prestadas ou tomadas daqueles gestores de forma ordinária, periódica e incondicionada ou, ainda, de forma extraordinária e condicionada à ocorrência de certos eventos, como a extinção ou a liquidação de órgãos ou entidades.
A parte final do artigo 71, inciso II, da CF, refere-se à jurisdição de contas que tem lugar em razão das específicas ou especiais ocorrências de 'perda, extravio ou outra irregularidade de que resulte prejuízo ao erário público'. Se se interpreta isoladamente esse dispositivo, chega-se à equivocada conclusão de que estariam sujeitos à jurisdição de contas do TCU todos e quaisquer que derem causa a perda, extravio ou outra irregularidade de que resulte prejuízo ao erário. Esse equívoco, no entanto, é afastado quando aquele dispositivo é interpretado em conjunto com o artigo 70, parágrafo único, também da Constituição, com a redação que lhe foi dada pela Emenda Constitucional 19, de 1998, em que se estabelece que 'prestará contas qualquer pessoa física ou jurídica, pública ou privada, que utilize, arrecade, guarde, gerencie ou administre dinheiros, bens e valores públicos ou pelos quais a União responda, ou que, em nome desta, assuma obrigações de natureza pecuniária'. Senão, vejamos.
Se compete ao TCU julgar as contas daqueles que derem causa a perda, extravio ou outra irregularidade de que resulte prejuízo ao erário, esse julgamento só será possível nas hipóteses em que houver previsão normativa para a existência dessas contas, isto é, nas hipóteses em que se estabelecer, por norma jurídica, a obrigatoriedade da prestação de contas. Ocorre que o artigo 70, parágrafo único, da CF, serve justamente a isso. Daí que, interpretando-se conjuntamente os dois dispositivos constitucionais em consideração - artigo 70, parágrafo único, e artigo 71, inciso II, parte final -, percebe-se que o que fez o constituinte foi, primeiro, identificar as pessoas que estão submetidas à obrigação de prestar contas. Depois, tratou o constituinte de apontar, entre aquelas pessoas, aquelas que deverão ter suas contas levadas a julgamento pelo Tribunal de Contas da União em razão das ocorrências de perda, extravio ou outra irregularidade de que resulte prejuízo ao erário. Em outros termos, uma interpretação conjunta daqueles dois dispositivos constitucionais nos leva à conclusão de que é competência do TCU julgar as contas de qualquer pessoa física ou jurídica, pública ou privada, que der causa a perda, extravio ou outra irregularidade de que resulte prejuízo ao erário quando essa pessoa: (1ª hipótese) utilizar, arrecadar, guardar, gerenciar ou administrar dinheiros, bens e valores públicos; (2ª hipótese) utilizar, arrecadar, guardar, gerenciar ou administrar dinheiros, bens e valores pelos quais a União responda; ou (3ª hipótese) em nome da União, assumir obrigações de natureza pecuniária.
Trata-se de uma competência constitucional do TCU que se pode traduzir como uma jurisdição especial de contas. Dos dispositivos constitucionais supracitados, depreende-se que essa jurisdição especial de contas, a qual, é sabido, tem sido levada a efeito em sede do procedimento da tomada de contas especial, deve ter lugar nas hipóteses em que presentes dois requisitos básicos. O primeiro é a ocorrência de um ilícito que tenha acarretado prejuízo direto ou indireto ao erário. O segundo requisito é a constatação de que esse ilícito decorreu de uma conduta irregular de pessoa - física ou jurídica, pública ou privada - a quem se tenha confiado a gestão pública, assim entendida esta como a gestão de recursos de natureza estritamente pública, a gestão de recursos pelos quais a União responda ou, ainda, a gestão exercida por aquele que, em nome da União, tenha assumido obrigações de natureza pecuniária. Assim, claro resta que a simples ocorrência de prejuízo ao erário não constitui condição suficiente para que se submeta o caso à jurisdição especial de contas do TCU. É necessário, ainda, para tanto, que o prejuízo tenha decorrido de um ilícito causado pela conduta irregular de um gestor público, entendendo-se este conceito em sua acepção mais ampla, a qual compreende o agente público gestor, integrante dos quadros do Estado, e também qualquer pessoa a quem o Estado tenha, ainda que em caráter eventual, atribuído um múnus público.'
Na linha do que sustentei acima, o ministro Augusto Sherman Cavalcanti, em declaração de voto proferida no âmbito do Acórdão 946/2013-TCU-Plenário, defendeu que 'a conjugação das duas condições - dos artigos 71, inciso II, e 70, parágrafo único, da Constituição Federal - impediria, por exemplo, que um particular que viesse a danificar um poste de iluminação pública ou um automóvel oficial, estivesse sujeito à tomada de contas especial. Com o novo entendimento já não se pode afirmar isso'. O referido ministro acrescentou, ainda, que:
A nova tese ora apresentada, entretanto, amplia a competência desta Corte e, por esse prisma, propicia melhor defesa dos recursos públicos pelo TCU, vez que permite alcançar isoladamente o agente privado contratado pela Administração Pública, cujos atos ensejem dano sem que para isso tenha contribuído qualquer agente público. Todavia, vejo que as teses em confronto, nesta oportunidade, decorrem ambas de fundamento jurídico-constitucional, e fundadas na leitura e na interpretação dos dispositivos conferidas em diferentes oportunidades por esta Casa. Todavia, não tendo ocorrido nenhum fato jurídico novo que pudesse infirmar a posição sedimentada por esse Tribunal há décadas, penso que ainda se mantém válida a tese por anos defendida nesta Corte. (destaques do parecer) 
No âmbito do TC Processo 029.060/2010-9, já me manifestei, recentemente, de forma contrária ao entendimento do Acórdão 946/203-Plenário, expondo as seguintes razões:
'Quanto ao segundo pressuposto do qual discordo, cumpre, antes de tudo, observar que não desconheço o precedente sobre o qual se apoia a proposta da unidade técnica, a saber, o Acórdão 946/2013-TCU-Plenário. Não obstante, a exemplo do Ministro Augusto Sherman Cavancanti, que expressou sua discordância na Declaração de Voto que apresentou na ocasião em que foi prolatada aquela decisão, mantenho a convicção de que a Constituição Federal não admite a condenação exclusiva de empresas contratadas, sem apuração de responsabilidade solidária com agentes públicos.
Lembro, a propósito, que recentemente tive oportunidade de me manifestar sobre o assunto em processo no qual se discutia situação análoga, TC-Processo 013.126/2011-3, nos seguintes termos:
'Ante essa situação, duas hipóteses devem ser levadas em consideração, relativamente à atuação dos gestores do Inca encarregados da gestão do Contrato 119/2005: ou agiram eles de modo irregular, por culpa ou dolo, permitindo, dessa forma, que os valores indevidamente cobrados pela CNS fossem pagos àquela empresa, ou, então, agindo de boa-fé, incorreram eles em erro escusável na interpretação das disposições contratuais, tendo sido levados a acreditar que o modo a que procederam no pagamento daqueles valores era o correto. 
Na primeira dessas hipóteses, a responsabilidade pelo dano verificado na execução do Contrato 119/2005 deve recair solidariamente sobre a CNS e todos os gestores do Inca que, por dever de ofício, deveriam ter negado o pagamento dos valores indevidamente cobrados pela empresa contratada e não o fizeram em razão de condutas culposas ou dolosas. Essa hipótese, note-se, traduz a satisfação dos pressupostos de constituição e de desenvolvimento válido e regular de uma tomada de contas especial: a ocorrência de um dano ao erário, tendo concorrido para dar causa a esse dano pessoa a que se tenha confiado a gestão pública e que, por isso, e só por isso, tem a obrigação de prestar contas, em conformidade com o disposto no artigo 70, parágrafo único, em combinação com o disposto no artigo 71, inciso II, parte final, da Constituição Federal. Por sinal, noto que a Secex/RJ propôs que as contas da CNS sejam julgadas irregulares. Pergunto eu: que contas? A CNS atuou no caso em exame simplesmente como empresa contratada pela Inca para, em troca contraprestação financeira, fornecer serviços àquele órgão. De acordo com o precitado artigo 70, parágrafo único, da Constituição, somente às pessoas às quais se confia a gestão pública recai a obrigação de prestar contas. O julgamento de que trata o também citado artigo 71, inciso II, parte final, da Constituição, só se faz possível, portanto, se versar sobre as contas de pessoa que, ao se incumbir da gestão pública, causar dano ao erário. Assim, no caso em tela, considerada a sua condição de mera contratada, a CNS não tem contas a serem julgadas, embora a empresa possa, em conformidade com o estabelecido no artigo 16, § 2º, alínea 'b', da Lei 8.443/1992, responder pelo dano constatado em solidariedade com gestores do Inca, bem como ser apenada com multa, consoante o que dispõe o artigo 19, caput, da mesma lei.
Na segunda das hipóteses acima consideradas, a responsabilidade pelo dano verificado na execução do Contrato 119/2005 deve recair exclusivamente sobre a CNS. No entanto, configurada essa hipótese, a tomada de contas especial, instituto que serve exclusivamente à avaliação da gestão pública ante a ocorrência de um dano, não é o instrumento adequado para que se busque a recomposição do erário, cabendo à Administração do Inca, nesse caso, promover as medidas administrativas ou judiciais cabíveis visando ao ressarcimento do prejuízo sofrido. A contrario sensu - e apenas para argumentar, evidentemente, porque os supracitados dispositivos da Constituição assim não estabelecem -, haveria de se admitir a tomada de contas especial como instrumento idôneo ao processamento da apuração de todo e qualquer dano infligido ao erário, por quem quer que seja. Nessa excêntrica conjetura, poderíamos ter TCE instauradas contra particulares que tivessem, por exemplo (no meio de sem-número de outros) , pichado ou vandalizado monumentos públicos, abalroado postes de iluminação ou veículos públicos, poluído rios ou lagos ou introduzido softwares maliciosos em sistemas informatizados da Administração.'
O voto condutor do Acórdão 946/2013-TCU-Plenário afirma que 'é assente que a parte final do inciso II do art. 71 da Constituição Federal alcança os agentes particulares, os quais terão de prestar contas e serão sujeitos à jurisdição do TCU, caso deem causa à perda, extravio ou outra irregularidade de que resulte dano ao erário'. Esse entendimento foi construído a partir da consideração de que essa parte final não poderia estar se referindo aos responsáveis por bens públicos, o que consistiria redundância a tornar inútil o dispositivo.  Tampouco caberia a interpretação, segundo o voto, de que tal dispositivo fizesse referência aos servidores ou agentes não incluídos no rol de responsáveis das contas ordinárias, por que isso significaria 'impor uma restrição não autorizada ao significado da norma constitucional', já que não haveria 'qualquer razão jurídica para delimitar o sentido da expressão 'daqueles' aos agentes administrativos ou particulares no exercício de múnus públicos'.
Penso que as razões jurídicas para delimitar o sentido da expressão 'daqueles' estão claramente indicadas no excerto que acima transcrevi. Elas estão, como já advertira o Min. Sherman Cavalcanti, no fato de que tal expressão foi relacionada a 'contas'. Com efeito, 'julgar contas daqueles que derem causa a perda' não é o mesmo que 'julgar aqueles que derem causa a perda'.
E o que são 'contas'? Quem deve prestá-las? Ao contrário do entendimento defendido no voto condutor do Acórdão 946/2013-TCU-Plenário, não considero que o art. 71, inciso II, da CF contenha alguma indicação sobre o que são as contas ou sobre quem terá de prestá-las. Esse artigo e respectivo inciso dispõe sobre o julgamento das contas. É o art. 70, parágrafo único, que dispõe sobre a prestação de contas. E o art. 70, parágrafo único, da CF permite inferir que a prestação de contas constitui ato a ser praticado por aquele em quem foi depositada a confiança da sociedade para a gestão de dinheiro, bens e valores públicos, no sentido de comprovar que foram empregados de acordo com os legalmente reconhecidos interesses da proprietária desses valores, a sociedade brasileira. Vale dizer, trata-se da satisfação a ser prestada por aquele que, não sendo o proprietário do bem, o tem sob sua responsabilidade e deve dar a ele destinação segundo o mandato recebido pelo legítimo titular. Apenas segundo esse princípio geral, aplicável não somente no âmbito do Direito Público, mas também no do Direito Privado, faz sentido falar-se em prestação de contas.
Insisto que é preciso atentar para a distinção entre a situação geral em que surge o dever de prestar contas e a situação particular que faz com que essas contas sejam julgadas pelo TCU. O art. 70, parágrafo único, da CF estabelece quem prestará contas, mas nem todos que se encontram obrigados a tanto terão suas contas julgadas diretamente pelo TCU. As contas a serem julgadas por esse órgão são apenas aquelas indicadas no art. 71, inciso II, as quais vem sendo divididas, na legislação ordinária, como ordinárias - correspondendo à parte inicial do inciso - e extraordinárias, ou especiais - correspondendo à parte final do inciso. As demais contas prestadas não serão necessariamente objeto de julgamento, mas de simples apreciação pelo próprio órgão de origem, como por exemplo, aquela que ocorre em convênios cuja execução se mostrou regular.
A tese admitida pelo acórdão paradigma desafia encontrar resposta para as seguintes perguntas: quais seriam os termos das 'contas' a serem julgadas do responsável por bater numa viatura, derrubar um poste ou assaltar um banco público? Do que consistiria sua prestação de contas? Não é possível julgar as contas dessas pessoas simplesmente porque elas não têm contas a prestar. Trata-se de providência materialmente impossível. O que se pode buscar, contra quem meramente causou um prejuízo à Administração sem ser depositário de sua confiança, é o 'acerto de contas', mediante sua responsabilização civil. Para tanto há a via do acordo administrativo entre as partes ou a via judicial.'
Assim, conforme defendeu o ministro Augusto Sherman Cavalcanti, considerando que não ocorreu qualquer fato jurídico novo capaz de infirmar o entendimento que o Tribunal vinha adotando de forma remansosa antes da prolação do Acórdão 946/2013-TCU-Plenário, acredito que ainda se mantém válida a tese de que não é possível a condenação de responsáveis privados que, indiretamente, ou seja, por via de um contrato, se beneficiem com o emprego de recursos públicos, sem que para o dano tenha o agente público concorrido.
***
Ante o exposto, este representante do Ministério Público junto ao TCU manifesta-se no sentido de considerar oportuna a instauração do incidente de uniformização de jurisprudência proposta pelo recorrente e, no caso em tela, de conhecer do presente recurso de reconsideração para, no mérito, negar-lhe provimento."
4.	Posteriormente foi instaurado incidente de uniformização de jurisprudência, que foi objeto de recente deliberação (Acórdão 11842/2016-TCU-Segunda Câmara e 321/2019 - Plenário, ambos de minha relatoria - peças 114 e 122) .
	É o relatório.

Lauro Severino de Melo Neto (OAB/RN 2.844) e outro representando Samuel Monteiro da Cruz.

Subprocurador-geral Lucas Rocha Furtado.

RECURSO DE RECONSIDERAÇÃO COM OBJETIVO DE JULGAR IRREGULARES AS CONTAS DE EMPRESA CONTRATADA PELO PODER PÚBLICO. MATÉRIA OBJETO DE INCIDENTE DE UNIFORMIZAÇÃO DE JURISPRUDÊNCIA. CONHECIMENTO E PROVIMENTO.

TOMADA DE CONTAS ESPECIAL (TCE)

Secretaria de Recursos - Serur.

Atendidos os requisitos de admissibilidade, cabe conhecer do recurso de reconsideração interposto pelo Ministério Público junto ao Tribunal - MPTCU, representado pelo procurador Sérgio Ricardo Costa Caribé, contra o subitem 9.2 do Acórdão 5796/2014-TCU-Segunda Câmara.
2.	O referido acórdão julgou irregulares as contas especiais do ex-prefeito do município de Baía Formosa/RN Samuel Monteiro da Cruz referentes ao Convênio 3.400/2001, firmado com a Fundação Nacional de Saúde - Funasa para, entre outros fins, execução de melhorias sanitárias domiciliares, com imputação de débito ao ex-gestor, solidariamente com a empresa Real Master Serviços, Indústria & Comércio Ltda., e aplicação de multas individuais a ambos.
3.	O recurso objetiva o julgamento também pela irregularidade das contas da empresa contratada pelo município.
4.	Especificamente quanto ao mérito, a Secretaria de Recursos - Serur, após dar oportunidade àquela empresa de apresentar contrarrazões (peças 108 e 109) , e diante da ausência de manifestação, sugeriu dar provimento ao apelo a fim de julgar irregulares as contas da empresa.
5.	No parecer regimental sobre o recurso de reconsideração, o MPTCU, representado pelo subprocurador-geral Lucas Rocha Furtado, opinou por conhecer do recurso e negar-lhe provimento. 
6.	Segundo o entendimento daquele representante do Parquet, que também se manifestou nos termos do art. 91, §1º, do Regimento Interno, não caberia "ao Tribunal julgar contas de particular contratado pela Administração Pública para, em troca de contraprestação financeira, lhe fornecer produtos, prestar serviços ou executar obras, uma vez que, nessas situações, o particular não atuaria incumbido de nenhuma das ações de gestão pública previstas no artigo 70, parágrafo único, da Constituição, não lhe alcançando, por isso, a obrigação de prestar contas".
7.	Entretanto, esse entendimento não foi acolhido no incidente de uniformização de jurisprudência instaurado neste feito, preliminarmente à apreciação deste recurso.
8.	Em consonância com a manifestação da procuradora-geral do Ministério Público junto ao TCU, Cristina Machado da Costa e Silva, depois de pedido de vista (peça 121) , este Tribunal deliberou, por meio do Acórdão 321/2019-TCU-Plenário, no sentido de:
"9.1. deixar assente o entendimento de que, de acordo com os artigos 70, parágrafo único, e 71, inciso II, da Constituição Federal c/c os artigos 5º, inciso II, 16, § 2º, e 19 da Lei 8.443/1992 e o artigo 209, § 6º, do Regimento Interno, compete ao TCU julgar as contas de pessoa física ou jurídica de direito privado que causarem dano ao erário, independentemente da coparticipação de servidor, empregado ou agente público, desde que as ações do particular contrárias ao interesse público derivem de ato, contrato administrativo ou instrumento congênere sujeitos ao Controle Externo;"
9.	Diante desse desfecho, não resta outra providência a adotar a não ser dar provimento ao presente recurso de reconsideração a fim de que as contas da empresa Real Master Serviços, Indústria & Comércio Ltda. também sejam julgadas irregulares, na forma das disposições contidas nos citados artigos 70, parágrafo único, e 71, inciso II, da Constituição Federal c/c os artigos 5º, inciso II, 16, § 2º, e 19 da Lei 8.443/1992 e o artigo 209, § 6º, inciso II, do Regimento Interno.	
10.	Lembro que o débito imputado no processo decorreu da não aceitação dos gastos efetuados no âmbito do convênio. E não há dúvidas de que a empresa contratada concorreu para o dano ao erário, pois, como destacou a Serur, "os elementos de prova existentes nos autos evidenciaram a péssima qualidade dos serviços de engenharia executados pela construtora, que não atendeu às especificações técnicas e ainda trouxe riscos à população".
	Ante o exposto, com as vênias por, mais uma vez, discordar das conclusões constantes do parecer do subprocurador-geral Lucas Rocha Furtado, acolho os fundamentos da instrução elaborada pela Serur, bem como os contidos no voto que proferi quando da edição do Acórdão 321/2019-TCU-Plenário, como razões de decidir e voto neste caso por que o Colegiado aprove a minuta de acórdão que submeto à sua consideração.
TCU, Sala das Sessões Ministro Luciano Brandão Alves de Souza, em 23 de abril de 2019.
ANA ARRAES 
Relatora